【裁判字號】    98,訴,516
【裁判日期】    980630
【裁判案由】    強盜等
【裁判全文】
臺灣臺南地方法院刑事判決               98年度訴字第516號
公  訴  人  臺灣臺南地方法院檢察署檢察官
被      告  甲○○
                    現於臺灣臺南看守所（
選任辯護人  蔡淑文  律師
被      告  丙○○
                      地）
上列被告因強盜等案件，經檢察官提起公訴（98年度偵字第2448號）
，本院判決如下：
    主  文
甲○○犯準強盜罪而有刑法第三百二十一條第一項第二款、第三
款情形，未遂，處有期徒刑陸年。鐵鍬壹支沒收。
丙○○共同犯竊盜罪而有刑法第三百二十一條第一項第二款、第
三款情形，未遂，處有期徒刑陸月，如易科罰金，以新臺幣壹仟
元折算壹日。鐵鍬壹支沒收。
    事  實
壹、甲○○有多次竊盜前科，最近一次因竊盜罪，經法院判處有
    期徒刑4年10月確定，並於刑之執行前強制工作3年，甫於97
    年4月24日縮刑假釋出監。
貳、詎甲○○仍不知悔改，於假釋期間，與丙○○基於意圖為自
    己不法所有之犯意聯絡，於民國98年2月13日上午7時許，由
    甲○○頭戴黑色安全帽、著紅銀色外套、藍色牛仔褲及白色
    雨鞋，駕駛丙○○所有之車牌號碼MTK-731號重型機車搭載
    丙○○，於臺南縣玉井鄉搜尋竊目標，而於98年2月13日上
    午8時許，甲○○見坐落於臺南縣玉井鄉○○路510號前方鐵
    門未拉下，認為有機可趁，將車輛駛至該處後門圍牆邊，囑
    丙○○在外把風，以為接應，隨即持客觀上具危險性之鐵鍬
    （即拔釘器，下稱鐵鍬）一把，翻過圍牆，並以鐵鍬將大門
    大鎖破壞，侵入戊○○之住宅，並以之撬開1樓房間喇叭鎖
    ，而開始搜尋財物、尚未竊取財物之際，適戊○○因身體不
    適返家休息，發現門鎖遭人破壞，疑有外人侵入，而以電話
    通知丁○○。丁○○返家後，即與其父分持圓鍬及鋤頭入內
    查看，旋於2樓房間內發現甲○○躲於陽台，詎甲○○為基
    於脫免逮捕、而施強暴之單一犯意，手持取自陽台之圓錐磚
    塊推打丁○○而未擊中，二人於2樓樓梯間發生扭打，戊○○見狀上樓，並持圓鍬敲打甲○○背部，丁○○則持鋤頭柄
    敲擊甲○○胸部及背部，甲○○不敵，竄至屋外，戊○○及
    丁○○仍緊追不捨，丁○○並與甲○○於屋外再發生扭打，
    詎甲○○隨即以地上拾得之硬土丸砸向丁○○下巴，對丁○○施強暴，致丁○○因此受有右下頷部挫裂傷之傷害，而無
    法繼續追躡，以此方式施強暴致丁○○難以抗拒而脫免逮捕
    。甲○○則乘機逃至臺南縣玉井鄉○○街中正幼稚園後，隨
    即以其所使用之0000000000號行動電話撥打丙○○所有之
    0000000000號行動電話，丙○○即駕駛機車前來接應而與甲○○逃逸，逃至丙○○位於臺南縣楠西鄉○○路111號住處
    ，將所著衣物更換。嗣經警據報前來，當場扣得甲○○所戴
    遺留現場之漁夫帽及鐵鍬一支。並經檢察官於98年2月13日
    以甲○○有刑事訴訟法第88條之1之情形核發拘票，經警於
    98年2月13日下午4時許，在臺南縣楠西鄉○○村○○路179
    號前拘獲甲○○；再至丙○○位於臺南縣楠西鄉○○路111
    號住處，經甲○○、丙○○之同意後，扣得甲○○所有之紅
    色外套、藍色牛仔褲各一件、白色雨鞋1雙、黑色安全帽及
    水藍色安全帽各一頂。
參、案經丁○○訴由臺南縣警察局玉井分局移送臺灣臺南地方法
    院檢察署檢察官提起公訴。
    理  由
壹、程序事項（關於證據能力有無之判斷）：
  一被告甲○○部分：
    按被告以外之人於審判外之言詞或書面陳述，除法律有規定
    者外，不得作為證據，刑事訴訟法第一百五十九條固定有明
    文。惟被告以外之人於審判外之陳述，雖不符同法第一百五
    十九條之一至之四之規定，而經當事人於審判程序同意作為
    證據，法院審酌該言詞陳述或書面陳述作成時之情況，認為
    適當者，亦得為證據。又當事人、代理人或辯護人於法院調
    查證據時，知有第一百五十九條第一項不得為證據之情形，
    而未於言詞辯論終結前聲明異議者，視為有前項之同意，此
    亦據同法第一百五十九條之五規定甚明。查被告甲○○及其
    辯護人於本院行準備程序時，就檢察官所提出被害人戊○○
    、丁○○及共同被告丙○○於警詢之陳述、診斷證明書、現
    場照片、監視器錄影畫面拍攝照片等證明本件犯罪事實之證
    據方法，均明確表示無意見，當事人、辯護人迄本院言詞辯
    論終結前，亦均未就上開證據之證據能力聲明異議，而照片
    係以機械之方式所留存之影像，並非依憑人之記憶再加以轉
    述而得，非屬供述證據，殊無傳聞法則之適用。此外，復無
    證據證明有何偽造、變造或違法取得之情事，係依法定程序
    取得，且與本案事實具有自然關聯性，是該照片具有證據能
    力。本院審酌上開證據於陳述作成時之情況，核無違法取證
    及證明力明顯過低之瑕疵，亦認為以之作為證據為適當，故
    依諸上開規定，上開審判外之言詞及書面陳述，得為證據。
  二被告丙○○部分：
    (一)證人即被害人丁○○及戊○○於司法警察詢問時所為之陳
      述，係屬被告以外之人於審判外之言詞陳述，而為傳聞證
      據，既經被告方面明示不同意採為證據，依刑事訴訟法第
      159條第1項之規定，應認為不具證據能力。
    (二)本案經上開二(一)排除以外其餘之供述及非供述證據，既經
      被告方面明示同意採為證據，且無事證顯示係公務員因違
      法蒐證所取得之供述證據，本院審酌該等供述證據作成時
      之情況，亦認為適於作為證據，依刑事訴訟法第159條之1
      第2項、第159條之4第1款、第159條之5第1項等規定，應
      認為均有證據能力。
貳、得心證之理由（本院認為被告有罪之認定依據暨理由）
  一被告甲○○部分：
    (一)上開犯罪事實，業據證人即被害人丁○○、戊○○分別於
      警詢、檢察官偵查時證稱在卷（見警卷頁1至8，偵查卷頁
      50至53），證人丁○○因追躡被告甲○○之際，遭被告甲○○丟擲硬土丸而受有如事實欄所載之傷勢，亦有診斷證
      明書一紙在卷可資佐證（見警卷頁22），又扣案之遺留現
      場漁夫帽一頂，其帽內側斑跡DNA經鑑定後，與被告甲○○DNA-STR型別相同，亦有臺南縣警察局鑑驗書一紙在卷
      足資為憑（見本院卷頁34），並有扣案鐵鍬一支，核與被
      告甲○○於本院審理時自白之情節相符，足認被告甲○○
      之自白係出於事實，應可採為認定事實之基礎。足認被告
      甲○○確有當場以丟擲硬土丸方式致丁○○成傷而脫免逮
      捕之事實，要可認定。
    (二)次按「刑法第329條之規定旨在以刑罰之手段，保障人民
      之身體自由、人身安全及財產權，免受他人非法之侵害，
      以實現憲法第8條、第22條及第15條規定之意旨。…經該
      規定擬制為強盜罪之強暴、脅迫構成要件行為，乃指達於
      使人難以抗拒之程度者而言」、「刑法第329條準強盜罪
      之規定，將竊盜或搶奪之行為人為防護贓物、脫免逮捕或
      湮滅罪證而當場施強暴、脅迫之行為，視為施強暴、脅迫
      使人不能抗拒而取走財物之強盜行為，乃因準強盜罪之取
      財行為與施強暴、脅迫行為之因果順序，雖與強盜罪相反
      ，卻有時空之緊密連接關係，以致竊盜或搶奪故意與施強
      暴、脅迫之故意，並非截然可分，而得以視為一複合之單
      一故意，亦即可認為此等行為人之主觀不法與強盜行為人
      之主觀不法幾無差異；復因取財行為與強暴、脅迫行為之
      因果順序縱使倒置，客觀上對於被害人或第三人所造成財
      產法益與人身法益之損害卻無二致，而具有得予以相同評
      價之客觀不法。故擬制為強盜行為之準強盜罪構成要件行
      為，雖未如刑法第328條強盜罪之規定，將實施強暴、脅
      迫所導致被害人或第三人不能抗拒之要件予以明文規定，
      惟必於竊盜或搶奪之際，當場實施之強暴、脅迫行為，已
      達使人難以抗拒之程度，其行為之客觀不法，方與強盜行
      為之客觀不法相當，而得與強盜罪同其法定刑。據此以觀
      ，刑法第329條之規定，並未有擴大適用於竊盜或搶奪之
      際，僅屬當場虛張聲勢或與被害人或第三人有短暫輕微肢
      體衝突之情形，因此並未以強盜罪之重罰，適用於侵害人
      身法益之程度甚為懸殊之竊盜或搶奪犯行」，司法院釋字
      第630號解釋文、解釋理由書可資參照。準此，行為人為
      防護贓物、脫免逮捕或湮滅罪證而當場對被害人或第三人
      施加不法腕力或為惡害之通知，其行為之客觀不法是否與
      強盜行為之客觀不法相當而得以刑法第329條之準強盜罪
      論擬，端視行為人之行為強度是否已達於使被害人或第三
      人難以抗拒之程度而定。換言之，若行為人所施加之不法
      腕力或惡害之通知，已達於使被害人或第三人難以抗拒之
      程度，於評價上，應認為屬於刑法第329條構成要件所示
      之「強暴」、「脅迫」行為；反之，若此等不法腕力之行
      使或惡害之通知尚未達於使被害人或第三人難以抗拒之程
      度，於評價上，僅能視為「與被害人或第三人有短暫輕微
      肢體衝突」、「當場虛張聲勢」，而不得論以刑法第329
      條準強盜之罪。經查：
      (1)本案依被害人所證情節以觀，被害人自發覺被告時起，
        以迄被告逃離現場為止，其間過程如下：
        被害人丁○○於住處二樓陽台發覺被告甲○○，詢問
          被告甲○○何人、入屋目的，被告甲○○即持磚塊攻
          擊丁○○，幸因丁○○閃避得宜而未擊中，二人隨即
          於二樓樓梯間發生扭打，被害人戊○○見狀即持圓鍬
          往甲○○擊打，丁○○則持鋤頭柄朝被告甲○○胸口
          及背部毆打，被告甲○○因此竄至一樓逃跑。
        丁○○見被告甲○○逃出屋外，仍追躡被告甲○○，
          緊追之際，被告甲○○懼遭追獲而冷不防以硬土丸丟
          擲丁○○，丁○○閃避不及而遭擊中，旋即受有右臉
          頰下巴受傷流血之傷害。
        丁○○因此停止追躡，被告甲○○逃離，並通知丙○○前來接應離開現場。
      (2)依被害人證述之上述過程以觀，被害人丁○○發覺被告
        並質問，被告甲○○之反應係丟擲磚塊，再與丁○○扭
        打，並因遭被害人戊○○、丁○○分持鋤柄、圓鍬毆打
        而衝出一樓大門欲離開現場；被害人丁○○追捕而靠近
        被告身後時，被告突然轉身對丁○○丟擲硬土丸，並致
        被害人丁○○右臉頰受傷流血，，則依被告甲○○此一
        行為外觀可知，足認被告甲○○所有施用不法腕力以剝
        奪被害人抗拒能力之程度，已臻刑法第329條構成要件
        所示之「強暴」行為。
    (三)綜上所述，被告甲○○翻越被害人住處後方圍牆、持客觀
      上足供兇器使用之鐵鍬破壞門鎖，踰越牆垣，搜尋被害人
      財物之際，遭被害人發覺，為脫免逮捕，而丟擲磚塊、與
      被害人扭打、再以丟擲硬土丸傷及被害人，以此方式致使
      難以抗拒，而當場對被害人施以強暴，事證明確，其犯行
      洵堪認定，應依法論科。
  二被告丙○○部分：
    (一)訊據被告丙○○固不否認於上開時間，經共同被告甲○○
      駕駛其所有之機車至被害人上開住處後方圍牆，共同被告
      甲○○翻越圍牆，嗣後接獲共同被告甲○○電話通知而至
      中正幼稚園搭載共同被告甲○○，並將之載回其住處更換
      衣物之事實，惟矢口否認有何共同持兇器、逾越牆垣之竊
      盜犯行，辯稱：當天受甲○○之託，由其帶甲○○前往山
      產店，欲兜售甲○○捕獲之野兔等物，至被害人住處圍牆
      後方，甲○○表示要上廁所，要其先行離去，其見甲○○
      翻越圍牆後，已無法阻止，不知道甲○○有何竊盜行為，
      亦無竊盜犯意聯絡，並無把風云云。
    (二)惟查：
      1.共同被告甲○○翻越被害人住處、以鐵鍬破壞門鎖，進
        入被害人住處搜尋財物未遂，嗣後被告丙○○接獲共同
        被告甲○○電話通知後而以機車載離現場之事實，業據
        被害人丁○○、戊○○證述詳實，核與證人即共同被告
        甲○○於本院審理時證稱在卷，並有扣案鐵鍬一把、現
        場照片可資佐證，被告丙○○就此亦不爭執，此部分之
        事實要可認定，足認被告丙○○見共同被告甲○○翻越
        圍牆後，即將機車駛離被害人住處後圍牆，於附近逗留
        ，後因接獲共同被告甲○○電話後，始至中正幼稚園前
        接應共同被告甲○○，應無疑義。
      2.次查，證人丁○○於檢察官偵查時證稱：「我騎機車在
        附近找（甲○○），看到他（指丙○○）在講電話，騎
        機車在附近繞一邊講電話，不知做何事，我沒有聽到他
        在講什麼。因為我認識他，我叫他幫我抓賊，但他的反
        應跟一般人不一樣，他是不予理會，我就發現怪怪的，
        就跟警察說此事，之後警察才去找他的」、「（檢察官
        問：你是否認識丙○○？）認識，他以前是住在我家附
        近，約100多公尺而已，他知道我家在何處。那天早上
        我們還沒有出門之前，有鄰居看到二人在我家後面巷子
        不知要幹什麼。而我發現丙○○的地方就是甲○○逃走
        的方向」等語（見偵查卷頁52至53）。參酌被害人丁○○於追躡被告甲○○過程中，委請相識之被告丙○○幫
        忙追捕盜賊，詎被告丙○○不僅不予理睬，仍一邊與共
        同被告甲○○電話聯絡，據此足認被告丙○○早已明知
        共同被告竊盜失風且被害人丁○○所追躡之人即是共同
        被告甲○○，要可認定。
      3.再者，被告丙○○於中正幼稚園前搭載共同被告甲○○
        ，即載其返回位於臺南縣楠西鄉○○路111號住處，供
        共同被告甲○○更換衣物之事實，業據被告丙○○自承
        在卷（見警卷頁10至13），臺南縣警察局玉井分局司法
        警察於案發後翌日即98年2月14日上午9時50分許，循線
        至被告丙○○上開住處，經被告丙○○、甲○○同意後
        ，對該處執行搜索，並扣得共同被告甲○○於2月13 日
        竊盜時所著紅色外套、藍色牛仔褲、白色雨鞋及黑色安
        全帽等物，亦有搜索扣押筆錄及扣押物品目錄表各一份
        可憑（見警卷頁45至50）。揆諸被告丙○○於接獲共同
        被告甲○○電話後，即將之載返家中更換衣物，以避人
        耳目等情節，足認被告丙○○確係知悉共同被告甲○○
        確有竊盜之行為，始直返住處並更換衣物，為避追緝。
      4.本院參酌被告丙○○認識被害人戊○○、丁○○並知其
        住處，於共同被告甲○○下手行竊前，竟與共同被告甲○○同至該住處後方圍牆，目睹共同被告甲○○翻越圍
        牆而未阻止，更於共同被告甲○○行竊過程中則騎乘機
        車在附近環繞，並未離去，甚至路上遇見相識之被害人
        丁○○要求加入追賊亦不理會，反而仍與共同被告甲○○以電話聯絡，並至約定地點接應共同被告甲○○，事
        後再將共同被告甲○○載至自己住處更換衣物，揆諸上
        開各項過程，足認被告丙○○就共同被告甲○○之竊盜
        未遂行為，確有犯意聯絡及行為之分擔，允為無疑，要
        可認定。
      5.又被告丙○○雖以共同被告甲○○告以欲出售野兔等物
        予山產店，途中告以欲如廁為由而翻越被害人住處圍牆
        ，不知共同被告甲○○欲行竊云云置辯。證人即共同被
        告甲○○亦於本院證稱：因捕獲不少野兔、田鼠，欲售
        予玉井鄉之山產店，但因不熟而委請丙○○帶路，見被
        害人住處有機可趁，而對被告丙○○謊稱要上廁所云云
        （見本院98年6月22日審判筆錄）。然查：
        (1)依警員調閱位於臺南縣楠西鄉○○路、中正路交岔路
          口98年2月13日上午7時40分10秒、臺南縣楠西鄉鹿田
          派出所98年2月13日7時46分42秒之監視畫面照片可知
          （見警卷頁55），被告二人所駕駛機車，並未載有任
          何野兔、田鼠等可售予出產店之物品。
        (2)次按欲將物品售予無交易紀錄之買家（或稱店家），
          或非事先以電話、信件等一般交通方式通知詢問，或
          透過熟人引介，或攜欲售之物挨家挨戶兜售，此為一
          般社會交易習慣。查被告二人不僅未事先以電話聯絡
          買家，更未攜任何欲售之物，反而於店家尚未營業之
          上午8時許，駕駛機車20至30分鐘之路程至被害人住
          處，核與上開交易常情不符，其稱之欲出售山產而行
          經被害人住處云云，顯不足採。
        (3)再者，被告丙○○早已知道被害人丁○○之住處，其
          與被害人丁○○本係相互認識之鄰居，果若相信共同
          被告甲○○欲借廁所之理由，大可由其逕自大門向丁○○家人商借，豈有放任共同被告甲○○翻越圍牆進
          入被害人住處如廁之理？其辯詞顯違一般社會常情，
          亦無可採之處。
      6.綜上所述，被告丙○○之辯解並不可採，此部分之事實
        事證明確，要可認定，應依法論科。
參、論罪科刑：
  一核被告甲○○所為，係犯刑法第329條之準強盜罪，而有刑
    法第321條第1項第2款、第3款之情形，應依刑法第330條第2
    項、第1項之規定論處。其於著手搜尋財物尚未得手之際即
    為人所發覺而未遂，爰依既遂犯之刑減輕之。又其多次對被
    害人丁○○施強暴之行為，應係基於一個單一之犯意而接續
    為之，併此敘明。
  二被告丙○○所為，係犯竊盜未遂罪而有刑法第321條第一項
    第2款、第3款之情形，應依刑法第321條第2項、第1項論處
    。其於共犯著手搜尋財物尚未得手之際即為人所發覺而未遂
    ，爰依既遂犯之刑減輕之。
  三又被告甲○○、丙○○二人間，就上開竊盜未遂行為間，有
    犯意聯絡及行為之分擔，應論以共同正犯。
  四又扣案之鐵鍬一把，為被告甲○○所有，係供犯罪所用之物
    ，爰依刑法第38條第1項第2款宣告沒收。至於其他扣案之物
    ，均非得供犯罪所用之物，爰不宣告沒收，併此敘明。
  五爰審酌被告甲○○多次竊盜前科，仍在假釋期間犯本罪，有
    臺灣高等法院被告前案紀錄表在卷可稽，竟不知警惕自身行
    止，再次踰越牆垣，持兇器至住宅行竊，而其遭被害人發覺
    後，為脫免逮捕，當場對被害人施以不法腕力，使被害人難
    以抗拒，所為嚴重危害民眾居家安寧、人身安全，致被害人
    惶惶終日，惡性非輕，惟其坦承犯行尚有悔意；並審酌被告
    丙○○犯後一再否認有何共犯竊盜態度，犯後態度不佳等一
    切情狀，分別量處如主文所示之刑，並就被告丙○○部分諭
    知易科罰金之折算標準。
據上論斷，應依刑事訴訟法第299條第1項前段、刑法第330條第
2項、第1項、第28條、第321條第2項、第1項第2、3款、第38條
第1項第2款、第41條第1項，判決如主文。
本案經檢察官吳坤城偵查後提起公訴；檢察官乙○○到庭執行職
務。
中    華    民    國    98    年    6     月    30    日
                  刑事第八庭    審判長法  官  洪士傑
                                      法  官  陳杰正
                                      法  官  許蕙蘭
以上正本證明與原本無異
如不服本判決應於收受本判後10日內向本院提出上訴書狀，並應
敘述具體理由。其未敘述上訴理由者，應於上訴期間屆滿後20日
內向本院補提理由書狀（均須按他造當事人之人數附繕本）「切
勿逕送上級法院」。
                                書記官  王政煌
中    華    民    國    98    年    7     月    1     日
附錄論罪科刑法條：
中華民國刑法第330條
（加重強盜罪）
犯強盜罪而有第321條第1項各款情形之一者，處7年以上有期徒
刑。
前項之未遂犯罰之。
中華民國刑法第321條
（加重竊盜罪）
犯竊盜罪而有左列情形之一者，處6月以上、5年以下有期徒刑：
一、於夜間侵入住宅或有人居住之建築物、船艦或隱匿其內而犯
    之者。
二、毀越門扇、牆垣或其他安全設備而犯之者。
三、攜帶兇器而犯之者。
四、結夥三人以上而犯之者。
五、乘火災、水災或其他災害之際而犯之者。
六、在車站或埠頭而犯之者。
前項之未遂犯罰之。


司法院資訊處製作；財團法人民間司法改革基金會備份。
